【裁判字號】    96,簡上,150
【裁判日期】    970429
【裁判案由】    損害賠償
【裁判全文】
臺灣桃園地方法院民事判決             96年度簡上字第150號
上  訴  人  丙○○
被  上訴人  甲○○
訴訟代理人  乙○○
上列當事人間請求損害賠償等事件，上訴人對於民國96年6 月6
日本院桃園簡易庭96年度桃簡字第716 號第一審民事簡易判決提
起上訴，於97年4 月8 日辯論終結，本院判決如下：
    主  文
上訴駁回。
第二審訴訟費用由上訴人負擔。
    事實及理由
一、被上訴人起訴主張：原審共同被告黃均正於民國94年間向伊
    承租門牌號碼：桃園縣大園鄉○○村○○○街3 號之房屋（
    下稱系爭房屋），約定租賃期間自94年6 月1 日起至95年6
    月1 日止，每月租金為新臺幣（下同）12,000元，黃均正依
    約應於每月1 日前繳納租金，嗣黃均正於承租後，即將系爭
    房屋交由上訴人使用。詎於租賃契約期滿後，其等竟拒為房
    屋之返還，經伊履次要求搬遷，其等均置之不理。租賃契約
    既已因期滿而消滅，則上訴人仍拒為搬遷，即構成無權占用
    ，伊自得請求上訴人遷讓返還系爭房屋。又依伊與黃均正所
    訂租賃契約第6 條之規定，若黃均正於終止租約後未即時交
    還房屋，伊得請求按租金5 倍計算之違約金，而伊現僅請求
    依按租金1 倍計算之違約金，則黃均正自租賃契約期滿之95
    年6 月1 日起至96年2 月止，已積欠伊108,000 元（12,000
    ×9） 之違約金，併應自96年3 月1 日起至遷讓返還之日止
    ，再按月給付12,000元。再契約消滅後，上訴人繼續使用系
    爭房屋即受有相當於租金之不當得利，並致伊受有損害，則
    上訴人亦應負返還108,000 元，及自96年3 月1 日起至遷讓
    返還之日止，再按月給付12,000元之不當得利價額之責（計
    算方式同上），惟上開二給付之間，若黃均正、上訴人其中
    一人為給付，則另一人於該給付金額範圍內即免給付義務。
    為此，爰依租賃契約、所有物返還請求權及不當得利之法律
    關係，求為判決：(一)上訴人應將系爭房屋全部遷讓返還予被
    上訴人；(二)黃均正應給付被上訴人108,000 元，及自96年3
    月1 日起至遷讓返還系爭房屋之日止，按月給付12,000元；
    上訴人丙○○應給付被上訴人108,000 元，及自96年3 月1
    日起至遷讓返還系爭房屋之日止，按月給付12,000元。上開
    二給付間，若其中一人給付，另一人於該給付金額範圍內即
    免給付義務等語，並陳明願供擔保，請准宣告假執行。（原
    審為被上訴人全部勝訴之判決，並依職權宣告假執行，原審
    共同被告黃均正對其敗訴部分未據聲明不服，業已確定。）
    並答辯聲明：上訴駁回。
二、上訴人則以：被上訴人本同意讓其延至95年7 、8 月間始遷
    讓返還系爭房屋，惟屆期被上訴人竟改口稱上訴人從未給付
    過房租，此顯與事實不符，故其不願搬遷。又上訴人於92年
    3 月1 日起即居住於系爭房屋，因僅供住家使用，嗣經被上
    訴人同意於93年5 月併同黃均正重新立約，由於黃均正將公
    司設立於系爭房屋，約定由黃均正補貼稅金每月2 千元，加
    上每月租金1 萬元，每月由黃均正匯款合計1 萬2 千元予被
    上訴人，故94年5 月之契約係93年5 月之續約，而系爭房屋
    之居住使用權係上訴人所有。上訴人曾於95年7 月28日聯絡
    被上訴人確認租金是否如數匯入，並表示不足部分除可由押
    租金內扣除外，其將於搬遷之日補足不足額等語置辯，並聲
    明：(一)原判決不利上訴人部分廢棄。(二)上開廢棄部分，被上
    訴人第一審之訴駁回。
三、被上訴人主張：黃均正於94年間向伊承租系爭房屋，約定租
    賃期間自94年6 月1 日起至95年6 月1 日止，每月租金為12
    ,000 元 ，黃均正依約應於每月1 日前繳納租金，嗣黃均正
    於承租後，即將系爭房屋交由上訴人使用。詎於租賃契約期
    滿後，黃均正與上訴人二人竟拒為房屋之返還，經伊屢次要
    求搬遷，其二人均置之不理等之事實，業據提出與伊所述相
    符之租賃契約1 份及存證信函2 份為證（見原審卷第6-11頁
    ），並為黃均正與上訴人所不爭執，堪信為真實。
四、被上訴人復主張：上訴人應負遷讓返還系爭房屋之責，且需
    返還不當得利價額，惟為上訴人所否認，並以前揭情詞置辯
    ，經查：
  (一)按當事人主張有利於己之事實者，就其事實有舉證責任，民
    事訴訟法第277 條本文定有明文。次按「以無權占有為原因
    ，請求返還所有物之訴，被告對原告就其物有所有權存在之
    事實無爭執，而僅以非無權占有為抗辯者，原告於被告無權
    占有之事實，無舉證責任。被告應就其取得占有，係有正當
    權源之事實證明之。如不能證明，則應認原告之請求為有理
    由」（最高法院72年度台上字第1552號判決意旨參照），是
    上訴人既對系爭房屋為被上訴人所有之事實並不爭執，自應
    就其占有系爭房屋具有正當權源之事實加以舉證。
  (二)依被上訴人所提出而為上訴人所不爭執之上開租賃契約書所
    載，出租人為被上訴人，承租人則為上訴人；又據黃均正於
    原審陳稱：渠自93年5 月30日起即向被上訴人租屋並簽訂合
    約，只是將公司設在那裏，實際上並未營業及居住，渠每月
    給付被上訴人1 萬2 千元，這是包含上訴人之租金。上訴人
    自92年起即承租居住於系爭房屋，是因渠於93年要設立公司
    ，才改由渠出面訂約等語，此為上訴人當庭未予爭執（見原
    審卷第24頁）。因按，租賃定有期限者，其租賃關係，於期
    限屆滿時消滅。為民法第450 條第1 項所明定，是本件縱如
    上訴人之抗辯其自92年即居住於系爭房屋，嗣因黃均正欲於
    該處設立公司，始自93年起改由黃均正與被上訴人簽立租約
    等情屬實，惟黃均正嗣後再於94年5 月11日與被上訴人簽訂
    本件系爭租約，堪認係因此前就系爭房屋所為之租約均已因
    期限屆滿而消滅，始有再為立約之必要。基此，不論是黃均
    正或上訴人，均已無從再執其等與被上訴人間業已消滅之租
    賃契約就系爭房屋有所主張，復上訴人並未能就其於同一時
    期亦與被上訴人針對系爭房屋另訂租約乙節舉證以實其說，
    則依黃均正與被上訴人於94年5 月11日所簽訂之系爭租約，
    僅黃均正與被上訴人為系爭房屋自94年6 月1 日起至95年6
    月1 日止之系爭租賃契約之當事人，而不含上訴人在內，亦
    可認定，是上訴人辯稱：其自92年起即居住於系爭房屋，租
    金為每月1 萬元，黃均正併同立約後另補貼稅金每月2 千元
    ，94年5 月之簽約乃屬續約，其就系爭房屋實有居住權云云
    ，尚無可採。至於上訴人之所以得使用系爭房屋，乃係由於
    黃均正與被上訴人成立租賃契約，而得就系爭房屋使用收益
    並取得占有後，基於承租人之地位再交付予上訴人使用，雖
    上訴人辯稱其自92年起即占有系爭房屋等語，惟其於原租賃
    契約期限屆滿後，原即應遷讓返還系爭房屋予被上訴人，再
    由被上訴人將之交付予嗣後之承租人即黃均正，復由黃均正
    交付予上訴人，而本件上訴人自92年起即始終占有，僅屬縮
    短給付過程，不能謂其占有系爭房屋非基於黃均正之交付，
    附此敘明。因此，不論黃均正將系爭房屋交付予上訴人占有
    使用，係基於二人間之使用借貸或其他法律關係，基於債之
    相對性原則，就被上訴人而言，上訴人對系爭房屋即不具有
    正當使用權源，針對系爭房屋，上訴人僅能向黃均正有所主
    張，上訴人尚不得執此事由對抗被上訴人。且上訴人就系爭
    房屋之權利既係繼受自黃均正，其權利範圍自亦不得大於黃
    均正所得行使之權利，要無疑義。準此，於黃均正與被上訴
    人所立之租賃契約期限屆滿後，該租賃契約業已消滅，黃均
    正已無占有使用系爭房屋之合法權源，上訴人自亦不得再就
    系爭房屋享有占有使用之權利，惟上訴人竟仍繼續占用並拒
    為返還，對被上訴人而言當屬無權占用。上訴人復未就其占
    用系爭房屋乃係具有正當權源之情另為舉證以實其說，僅空
    言辯稱：因被上訴人要求其須給付未繳之租金及3 、40萬元
    之損害賠償及被上訴人不應以訴訟向其請求，故其即不願搬
    遷云云，所辯自不足採。上訴人雖另辯稱：被上訴人同意其
    住到95年之暑假（即7 、8 月）云云，然為被上訴人所否認
    ，而上訴人亦未能就此有利於己之事實舉證以實其說，所辯
    因乏實據，亦難憑採。
  (三)再按，無法律上之原因而受有利益，致他人受損害者，應返
    還其利益，民法第179 條前段定有明文。復按，無權占有他
    人土地，可能獲得相當於租金之利益，為社會通常之觀念，
    最高法院亦著有61年台上字第1695號判例要旨可資參照，而
    房屋性質上與土地相同，所有權人得以出租收益，是無權占
    有他人房屋所受之利益，自應同此見解。本件上訴人無權占
    用系爭房屋，且迄至原審言詞辯論終結時仍未遷讓返還予被
    上訴人，自獲有相當於租金之利益，並使被上訴人受有無法
    使用、收益系爭房屋之損害，是被上訴人請求上訴人自契約
    期滿之95年6 月1 日起至96年2 月止，按月給付相當於每月
    租金12,000元之不當得利價額（12,000×9 ＝108,000 ，即
    給付108,000 元，及自96年3 月1 日起至遷讓返還之日止，
    再按月給付12,000元），自亦有據。
  (四)復查，黃均正才係租賃契約當事人之情已為本院所認定並說
    明如上，則於契約期滿後，黃均正即依約負有返還租賃物之
    義務，是渠於租約期滿後未要求上訴人搬遷並任由上訴人繼
    續使用系爭房屋，導致渠自身無法依約為租賃物之返還，自
    仍係屬違反租賃契約之約定。因此，原判決判命黃均正應按
    月給付被上訴人租金1 倍之違約金，即自租賃契約期滿之95
    年6 月1 日起至96年2 月止，已積欠之108,000 元之違約金
    ，併應自96年3 月1 日起至遷讓返還之日止，再按月給付12
    ,000 元 ，且此部分業已確定。惟本件被上訴人對上訴人之
    不當得利請求權係源自其對系爭房屋之無權占有，對黃均正
    之違約金請求權乃係基於租賃契約而來，兩者發生原因不同
    ，且被上訴人因上訴人拒為系爭房屋之遷讓返還所受有者應
    僅有無法使用、收益系爭房屋之損害，是黃均正與上訴人間
    ，性質上應係屬不真正連帶之債務關係，則其二人中之一人
    為給付，另一人於該給付金額範圍內即應免給付之責。
  (五)第按，所有人對於妨害其所有權者，得請求除去之，民法第
    767 條定有明文。本件上訴人無權占用被上訴人所有之系爭
    房屋已如前述，則被上訴人自得請求除去其妨害，且承上所
    述，被上訴人尚得請求不當得利價額。
五、從而，被上訴人依據所有物返還請求權及不當得利之法律關
    係，請求：(一)上訴人將系爭房屋全部遷讓返還予被上訴人；
    (二)上訴人應給付被上訴人108,000 元，及自96年3 月1 日起
    至遷讓返還系爭房屋之日止，按月給付12,000元。又關於(二)
    之給付，若黃均正已依原判決主文第2 項而為給付，上訴人
    於該給付金額之範圍即免給付義務，為有理由，應予准許。
    又本件係依民事訴訟法第427 條第2 項第1 款所為上訴人敗
    訴之判決，應依職權宣告假執行，民事訴訟法第389 條第1
    項第3 款定有明文。是則原審為被上訴人全部勝訴之判決，
    並依職權宣告假執行，於法並無不合。上訴意旨指摘原判決
    不當，求予廢棄改判，為無理由，應予駁回其上訴。
六、本件事證已臻明確，兩造其餘之主張、陳述及所提之證據資
    料，核與判決結果無何影響，爰不一一論述，附此敘明。
七、據上論結，本件上訴為無理由，依民事訴訟法第436 條之1
    第3項 、第449 條第1 項、第78條，判決如主文。
中    華    民    國    97    年    4     月    29    日
                  民事第一庭審判長法  官  郭琇玲
                                  法  官  吳爭奇
                                  法  官  范明達
上列正本證明與原本無異
本判決不得上訴。
中    華    民    國    97    年    4     月    30    日
                                  書記官  張豐松


司法院資訊處製作；財團法人民間司法改革基金會備份。
